【裁判字號】    97,保險,42
【裁判日期】    980212
【裁判案由】    給付保險金
【裁判全文】
臺灣高雄地方法院民事判決              97年度保險字第42號
原      告  甲○○
訴訟代理人  史乃文律師
複代 理 人  楊林澂律師
被      告  全球人壽保險股份有限公司
                      樓
法定代理人  乙○○
訴訟代理人  王盛鐸律師
            李育禹律師
            王建強律師
上當事人間給付保險金事件，本院於民國98年1 月22日言詞辯論
終結，判決如下：
    主  文
被告應給付原告新臺幣貳佰萬元及自民國九十六年十二月十五日
起至清償日止，按年息百分之十計算之利息。
訴訟費用由被告負擔。
本判決於原告以新臺幣陸拾伍萬元供擔保後得假執行；被告如以
新臺幣貳佰萬元為原告供擔保後，得免為假執行。
    事實及理由
一、原告主張：原告之父親黃明村於民國94年9 月間向被告投保
    定期壽險2 份（下稱系爭保險契約），保險金額各為新臺幣
    （下同）100 萬元，合計200 萬元，並均以原告為身故受益
    人。詎黃明村於95年7 月8 日因喉癌死亡後，原告依保險契
    約向被告申請理賠，竟遭拒絕。爰依保險契約之法律關係，
    提起本訴，並聲明求為命被告給付200 萬元及自96年12月15
    日起至清償日止，按年息10％計算之利息，並願供擔保為假
    執行之判決。
二、被告則以：黃明村雖確實與被告簽訂系爭保險契約，並以原
    告為身故受益人，黃明村簽約當時已有慢性肝炎、酒精性肝
    硬化及血小板減少症之病史，但對於被告書面所詢之事項故
    意隱匿，且為不實之說明，足以變更被告對危險之估計，違
    反保險法第64條規定要保人之告知義務，。嗣黃明村於死亡
    時，依屏東縣東港鎮安泰醫院之病歷紀錄，除喉癌外，亦併
    有肝硬化、中等腹水等症狀，則黃明村之死亡原因顯然與肝
    臟症狀有關，與其說明義務之違反有因果關係。再者，本件
    保險事故發生後，原告遲至2 年之後始提出理賠申請，顯然
    惡意曲解保險法第64條第3 項之真意。蓋保險事故如未於2
    年之除斥期間內發生，即足以表示違反據實說明義務產生危
    險估計之誤差，不至於影響對價衡平原則；反之，如保險事
    故於2 年之除斥期間內即已發生，則限制保險人行使契約解
    除權之立法意旨即無法達到，此時即應回歸違反據實說明義
    務之法律效果，仍允許保險人行使契約解除權。準此，被告
    於96年12月14日已去函向原告解除系爭保險契約，自屬有效
    ，原告不得再依系爭保險契約請求給付保險金。退而言之，
    被告因原告未依法於保險事故發生後5 日內通知被告，違反
    保險法第58條之規定，原告更於96年11月28日始提出保險理
    賠之申請，致被告不能解除契約，則依同法第63條規定，該
    被告不能解除契約所致之損失，原告自有賠償責任，被告即
    以此與原告之保險金請求相互抵銷等語，資為抗辯，並聲明
    ：原告之訴駁回，如受不利判決，願供擔保請准免為假執行
    。
三、本件原告之父親黃明村於94年9 月間，以原告為身故受益人
    向被告投保系爭保險契約2 份，保險金額各為100 萬元，合
    計200 萬元，嗣黃明村於95年7 月8 日死亡，死亡證明書上
    記載死亡之原因為心肺衰竭、喉癌併出血。被告於96年3 月
    收受原告通知黃明村身故之存證信函，96年11月28日原告出
    具書面向被告申請理賠，被告則於同年12月14日函知原告解
    除系爭保險契約等情，有國華人壽保險股份有限公司人壽保
    險要保書、全球人壽定期壽險之保單號碼：0000000000、00
    00000000號之保戶資料卡、黃明村之戶籍謄本、死亡證明書
    、西甲郵局第615 號存證信函及中山堂郵局第455 號存證信
    函等件在卷可參，並為兩造所不爭執，堪認上情屬實。原告
    申請保險理賠，係以系爭保險契約為據，被告辯稱業已解除
    ，如解除無效，亦應以原告怠於為保險法第58條之通知義務
    ，致不能解除契約，進而以該不能解除契約之損失主張原告
    應負賠償責任，而為抵銷之抗辯。是本件爭點，自應審究系
    爭保險契約是否業經被告合法解除而無效？如仍有效，原告
    有無違反保險法第58條之通知義務？被告依同法第63條為抵
    銷之抗辯是否有據？
四、本院之判斷：
（一）系爭保險契約是否業經被告合法解除而無效？
   1、按訂立契約時，要保人對於保險人之書面詢問，應據實說
      明。要保人故意隱匿，或因過失遺漏，或為不實之說明，
      足以變更或減少保險人對於危險之估計者，保險人得解除
      契約；其危險發生後亦同。但要保人證明危險之發生未基
      於其說明或未說明之事實時，不在此限。前項解除契約權
      ，自保險人知有解除之原因後，經過1 個月不行使而消滅
      ；或契約訂立後經過2 年，即有可以解除之原因，亦不得
      解除契約，保險法第64條定有明文。蓋保險契約為最大誠
      信契約，要保人對於保險人之書面詢問應負據實說明之義
      務，如要保人違背此義務，致影響保險人對危險之估計，
      保險人自得依法解除契約。惟參照本條立法理由說明，本
      條另寓有限制保險人任意解除契約，以保護被保險人之用
      意。故縱使要保人違反據實說明義務，如危險之發生非基
      於說明或未說明之事實，保險人即不得解除契約。甚且依
      該條第3 項規定，如訂立契約後經過2 年之法定除斥期間
      ，「即有可以解除之原因」，仍不得解除契約。準此，本
      件被告主張業已合法解除契約，自應釐清黃明村投保時是
      否確實違反其據實說明義務？其次，該死亡之原因是否與
      其未據實說明之義務具有因果關係？再應查明被告解除契
      約有無違反上開除斥期間之規定？
   2、被告陳稱黃明村投保時未據實告知其有慢性肝炎之病史，
      所憑事證，乃「黃明村之病史，於90年間因為酒精性肝炎
      於高雄縣建佑醫院住院2 次，且根據被告醫療顧問之說明
      及安泰醫院病歷資料，黃明村死亡時同時有肝硬化及腹水
      」等情（見本院卷第55、69頁），然該建佑醫院及安泰醫
      院病歷資料，均未見提出任何證據供本院參酌，所稱「被
      告公司醫療顧問」為何人，亦無陳明或聲請本院調查，則
      被告所稱黃明村原有慢性肝病之病史等語，所憑依據尚嫌
      薄弱，已可置疑。而觀之原告所提出安泰醫院出具之死亡
      證明書（見本院卷第12頁），其中死亡原因欄記載「直接
      引起死亡之疾病或傷害：心肺衰竭；先行原因：喉癌併出
      血」，至於其他對於死亡有影響之疾病或身體狀況一欄為
      空白，亦未提及任何黃明村死亡原因與所謂肝臟之疾病有
      關，則縱使黃明村確有其他肝臟方面之疾病或就醫紀錄，
      亦難以憑認與其死亡間有何因果關係。
   3、又黃明村係於94年9 月間與被告簽訂系爭保險契約，死亡
      時間為95年7 月8 日，原告則於96年3 月20日以存證信函
      通知被告黃明村身故之事實，距簽訂時間約1 年6 月，乃
      被告竟於96年12月14日始以存證信函為解除系爭保險契約
      之意思表示，已逾上開限制解除權行使之2 年除斥期間，
      準此以言，自不得認其解除系爭保險契約為合法。雖被告
      辯稱保險契約為最大誠信契約，黃明村違反據實告知義務
      ，保險事故又在除斥期間2 年之時間內發生，基於誠信及
      對價衡平原則，上開保險法第64條第3 項應為目的性限縮
      解釋，解為僅在2 年除斥期間內保險事故均未發生，始有
      該條項之適用，以免遭要保人惡意操作利用，任使期間經
      過，再提出給付保險金之請求，致反失其衡平等語，固非
      全然無據。然除斥期間為法定期間，係因法律行為有瑕疵
      致影響其效力，當事人得撤銷或為其他補救行為之期間，
      重在法律關係之安定，與消滅時效有中斷或不完成之問題
      ，重在懲罰長時間不行使權利而令其請求權效力減損之目
      的不同。立法者區分其性質而為制訂，縱有考慮未盡周全
      之情形，是否宜以目的性限縮解釋，排斥該法定期間之性
      質，限於某種情況下始得行使，容有疑義。就本件情形而
      言，姑且不論其保險事故係在訂定系爭保險契約之2 年內
      發生，被告已然違反保險法第64條第3 項2 年除斥期間之
      規定，是否仍屬有效。即就黃明村是否違反據實說明之義
      務？該保險事故之發生是否基於該違反說明義務之事項具
      有因果關係？等情，既無法為相當之證明，則被告解除系
      爭保險契約，自屬無據，原告主張系爭保險契約仍為有效
      ，應為可採。
（二）原告有無違反保險法第58條之通知義務？被告依同法第63
      條為抵銷之抗辯是否可採？
   1、按要保人、被保險或受益人，遇有保險人應負保險責任之
      事故發生，除本法另有規定或契約另有訂定外，應於知悉
      後五日內通知保險人。要保人或被保險人不於第58條、第
      59條第3 項所規定之期限內為通知者，對於保險人因此所
      受之損失，應負賠償責任，保險法第58條、第63條分別定
      有明文。本件黃明村係95年7 月8 日死亡，依上規定，本
      應於5 日內即同年月13日之前通知被告，但依系爭保險契
      約第12條之約定，原告應於保險事故發生後10日內通知，
      則原告應於同年月18日之前通知被告。乃原告遲至96年3
      月20日始以存證信函通知黃明村死亡之事實，其確有上開
      通知義務之違反，自可認定。是如被告因原告怠於通知該
      保險事故之發生，因此受有損失者，依法應由原告負賠償
      之責。
   2、查要保人或被保險人違反通知之義務者，保險法第63條僅
      規定對保險人因此所受之損失應負賠償責任，並非規定保
      險人得免除保險責任，應先敘明。如保險人因此受有未能
      即時搜集證據以保護其法律上利益之損害者，固得據以主
      張要保人或被保險人賠償其損失，但就其法律上之利益受
      有損害一情，仍應負舉證責任。本件被告主張因原告未依
      限通知黃明村死亡之事實，未同時一併提出調閱黃明村病
      歷資料之同意書，致其不能即時判斷有無解除契約之事由
      ，終因除斥期間經過，而無法有效行使系爭保險契約之解
      除權，該不能解除契約之損失，即應給付原告保險金之損
      失，自應由原告負賠償之責，並以該賠償與原告請求之保
      險金互為抵銷等語，是否有據？自仍應先判斷原告解除契
      約之法律上要件是否齊備。依上說明，原告雖於黃明村死
      亡後相隔8 月有餘才對被告通知，但距系爭保險契約訂立
      時約僅有1 年6 月，尚未逾保險法第64條第3 項所規定2
      年得以行使解除權之法定除斥期間。其時被告收受通知後
      ，對於原告日後將申請保險理賠事宜一節，自屬可得預見
      ，如有疑義，被告非無展開查證之可能，包括向原告要求
      提供病歷調閱同意書或其他相關資料之蒐集。詎被告任由
      上開2 年之除斥期間經過，所稱原告應於保險事故通知同
      時，一併出具黃明村之病歷調閱同意書，不僅未知其此項
      主張之根據，亦未見有何向原告索求黃明村病歷或蒐集相
      關資料之事證，則其主張因原告怠於上開通知，致不能解
      除系爭保險契約，自無可採。況且，有關黃明村要保時是
      否確有違反據實告知之義務，及其死亡與該違反告知義務
      是否具有因果關係等情，亦不能為相當之證明，業如上述
      。準此，被告本無依保險法第64條規定，解除系爭保險契
      約之餘地，自無所謂原告未依限通知危險發生，致其喪失
      解約權利之可言。從而，被告主張其因原告違反上開通知
      義務，致不能解除系爭保險契約，受有相當於保險金之損
      害，依保險法第63條之規定，請求原告損害賠償並據以主
      張抵銷云云，即非可取。
五、綜上所述，黃明村係於系爭保險契約保險期間死亡，保險事
    故業已發生，且被告所為系爭保險契約已經合法解除及抵銷
    之抗辯，均乏所據，則原告基於系爭保險契約之法律關係，
    請求被告應給付原告200 萬元，及自96年12月15日起至清償
    日止，按年息10％計算之利息，為有理由，應予准許。
六、兩造各陳明願供擔保，聲請宣告假執行或免為假執行，經核
    於法均無不合，爰各酌定相當之擔保金額宣告之。
七、本件事證已臻明確，兩造其餘攻擊防禦方法及所提之證據，
    經審酌與本院前揭判斷不生影響，爰不逐一論述指駁，附此
    敘明。
八、據上論結，本件原告之訴為有理由，依民事訴訟法第78條、
    第390 條第2 項、第392 條第2 項，判決如主文。
中    華    民    國    98    年    2     月    12    日
                  民事第三庭  審判長法  官  朱玲瑤
                                    法  官  陳宛榆
                                    法  官  李嘉益
以上正本證明與原本無異。
如對本判決上訴，須於判決送達後20日內向本院提出上訴狀，同
時表明上訴理由（原判決所違背之法令及其具體內容或依訴訟資
料可認為原判決有違背法令之具體事實）；如已於本判決宣示後
送達前提起上訴者，應於判決送達後10日內補具上訴理由（均須
按他造當事人之人數附繕本）。
中    華    民    國    98    年    2     月    13    日
                                    書記官  陳瓊芳


司法院資訊處製作；財團法人民間司法改革基金會備份。
